ACORDAO-COMPLETO-2392650

ACÓRDÃO 4381/2020 ATA 11/2020 - SEGUNDA CÂMARA

VISTOS, relatados e discutidos estes autos de Tomada de Contas Especial instaurada pelo Fundo Nacional de Desenvolvimento da Educação – FNDE, em desfavor do Sr. Francisco Donato Linhares de Araújo Filho, Prefeito do Município de Uruçuí/PI na gestão 2005-2008, em razão da impugnação parcial das despesas do Programa de Apoio aos Sistemas de Ensino para Atendimento à Educação de Jovens e Adultos – Peja, no exercício de 2006, e da omissão no dever de prestar contas do Programa Dinheiro Direto na Escola, Ação Programa Melhoria da Escola – PDDE-PME, no exercício de 2007.
ACORDAM os Ministros do Tribunal de Contas da União, reunidos em sessão da 2ª Câmara, ante as razões expostas pelo Relator, em:
9.1. com fundamento nos arts. 1º, inciso I, 16, inciso III, alíneas a e c, 19, caput, e 23, inciso III, da Lei 8.443/1992, julgar irregulares as contas do Sr. Francisco Donato Linhares de Araújo Filho, condenando-o ao pagamento das quantias a seguir especificadas, atualizadas monetariamente e acrescidas dos juros de mora, calculados a partir das datas abaixo indicadas até o efetivo recolhimento, com fixação de prazo de quinze dias, a contar da notificação, para comprovar, perante o Tribunal (art. 214, inciso III, alínea a, do Regimento Interno/TCU) , o recolhimento das dívidas aos cofres do Fundo Nacional de Desenvolvimento da Educação – FNDE, abatendo-se as quantias eventualmente ressarcidas, nos termos da legislação em vigor:
a) Programa de Apoio aos Sistemas de Ensino para Atendimento à Educação de Jovens e Adultos – Peja, no exercício de 2006
	VALOR ORIGINAL (R$) 
	DATA DA OCORRÊNCIA

	11.649,22
	04/06/2006

	12.562,50
	14/11/2006

	12.562,50
	05/12/2006

	12.562,50
	11/12/2006

b) Programa Dinheiro Direto na Escola, Ação Programa Melhoria da Escola – PDDE-PME, no exercício de 2007
	VALOR ORIGINAL (R$) 
	DATA DA OCORRÊNCIA

	29.260,00
	08/11/2007

9.2. aplicar a multa capitulada no art. 57 da Lei 8.443/1992 ao Sr. Francisco Donato Linhares de Araújo Filho, no valor de R$ 6.000,00 (seis mil reais) , fixando-lhe o prazo de 15 (quinze) dias, a contar da notificação, para que comprove, perante o Tribunal (art. 214, inciso III, alínea a, do Regimento Interno/TCU) , o recolhimento da referida importância ao Tesouro Nacional, atualizada monetariamente desde a data do presente Acórdão até a do efetivo recolhimento, se for paga após o vencimento, na forma da legislação em vigor;
9.3. autorizar, caso requerido, nos termos do art. 26 da Lei 8.443/1992 c/c o art. 217 do Regimento Interno/TCU, o parcelamento das dívidas em até 36 (trinta e seis) parcelas mensais e sucessivas, sobre as quais incidirão os correspondentes acréscimos legais (débito: atualização monetária e juros de mora; multa: atualização monetária) , esclarecendo ao responsável que a falta de pagamento de qualquer parcela importará no vencimento antecipado do saldo devedor, sem prejuízo das demais medidas legais;
9.4. autorizar, desde logo, a teor do art. 28, inciso II, da Lei 8.443/1992, a cobrança judicial das dívidas, caso não atendida a notificação;
9.5. encaminhar cópia deste Acórdão à Procuradoria da República no Estado do Piauí, consoante previsto no art. 209, § 7º, do Regimento Interno/TCU, bem como à Assessoria Especial de Controle Interno do Ministério da Educação, para ciência.

Tomada de Contas Especial instaurada pelo FNDE, em razão da impugnação parcial de despesas realizadas com recursos repassados à conta do Programa de Apoio aos Sistemas de Ensino para Atendimento à Educação de Jovens e Adultos - Peja, no exercício de 2006, e em razão da omissão no dever de prestar contas dos recursos do Programa Dinheiro Direto da Escola, Ação Programa Melhoria da Escola  PDDE-PME, no exercício de 2007.

Segunda Câmara

Município de Uruçuí/PI.

3. Responsável: Francisco Donato Linhares de Araújo Filho (XXX.680.863-XX).

13.1. Ministros presentes: Ana Arraes (Presidente), Augusto Nardes, Aroldo Cedraz e Raimundo Carreiro.
13.2. Ministros-Substitutos presentes: Marcos Bemquerer Costa (Relator) e André Luís de Carvalho.

MARCOS BEMQUERER

Trata-se da Tomada de Contas Especial instaurada pelo Fundo Nacional de Desenvolvimento da Educação – FNDE, em desfavor do Sr. Francisco Donato Linhares de Araújo Filho, Prefeito do Município de Uruçuí/PI na gestão 2005-2008, em razão da impugnação parcial das despesas do Programa de Apoio aos Sistemas de Ensino para Atendimento à Educação de Jovens e Adultos – Peja, no exercício de 2006, e da omissão no dever de prestar contas do Programa Dinheiro Direto na Escola, Ação Programa Melhoria da Escola – PDDE-PME, no exercício de 2007.
2.	No âmbito do Peja/2006, foram repassados ao Município de Uruçuí/PI os seguintes valores, mediante as ordens bancárias creditadas na conta do Banco do Brasil, ag. 0596, conta corrente 10.302-0 (peça 1, p. 50-68) a seguir relacionadas: 
	ORDENS BANCÁRIAS
	VALOR (R$) 
	DATA DO CRÉDITO BANCÁRIO

	       2006OB695103
	                 9.104,27
	04/05/2006

	2006OB695110
	12.562,50
	04/05/2006 

	2006OB695111
	12.562,50
	04/06/2006

	2006OB695701
	12.562,50
	14/11/2006 

	2006OB695769
	12.562,50
	05/12/2006 

	2006OB695821
	12.562,50
	11/12/2006

3.	Para a consecução dos objetivos do PDDE-PME/2007, o FNDE disponbilizou ao aludido ente federado, o valor de R$ 29.260,00, mediante a Ordem Bancária 2007OB601255, de 8/11/2007 (peça 1, p. 12; peça 2, p. 4) . 
4.	A Secretaria Federal de Controle Interno certificou a irregularidade das contas (peça 2, p. 34) e a autoridade ministerial atestou haver tomado conhecimento dessa conclusão (peça 2, p. 35) . 
5.	No Tribunal, a Secex/TCE examinou o processo por meio da instrução inserta à peça 40, a qual reproduzo parcialmente a seguir:
“HISTÓRICO
3. Em 7/5/2014, com fundamento na IN/TCU 71/2012, o FNDE autuou a tomada de contas especial, conforme consta no item 1 do relatório do tomador de contas (peça 11) .
4.	Os recursos repassados pelo FNDE ao município de Uruçuí/PI, no âmbito do Peja/2006, totalizaram R$ 71.916,77, conforme item 5 da instrução inicial (peça 14) , e no âmbito do PDDEPME/2007, totalizou o valor de R$ 29.260,00, conforme item 12 da instrução inicial (peça 14) .
5.	Os fundamentos para a instauração da Tomada de Contas Especial, conforme consignado no relatório do tomador de contas (peça 11, p. 3) , foram: a constatação de despesas irregulares ou não comprovação/devolução de saldo da conta específica com respeito ao Peja/2006; e a omissão no dever legal de prestar contas do PDDE-PME/2007, cuja data para apresentação da prestação de contas ocorreu em 28/2/2008.
6. O responsável arrolado na fase interna foi devidamente comunicado e, diante da ausência de justificativas suficientes para elidir a irregularidade e da não devolução dos recursos, instaurou-se a presente tomada de contas especial.
7.	No item 14 de seu relatório (peça 11) , o tomador de contas concluiu que o prejuízo importaria no valor original de R$ 78.596,72, sendo R$ 49.336,72 do Peja/2006 e R$ 29.260,00 do PDDE/PME/2007, imputando-se a responsabilidade a Francisco Donato Linhares de Araújo Filho, prefeito de Uruçuí/PI, no período de 1/1/2005 a 31/12/2008, na condição de gestor dos recursos. 
8. Em 10/12/2014, a Controladoria-Geral da União emitiu o relatório de auditoria (peça 2, p. 30-33) , em concordância com o relatório do tomador de contas. O certificado de auditoria e o parecer do dirigente do órgão de controle interno concluíram pela irregularidade das presentes contas (peça 2, p. 34-35) .
9. Em 2/2/2015, o ministro responsável pela área atestou haver tomado conhecimento das conclusões contidas no relatório e certificado de auditoria, bem como do parecer conclusivo do dirigente do órgão de controle interno, manifestando-se pela irregularidade das contas, e determinou o encaminhamento do processo ao Tribunal de Contas da União (peça 2, p. 36) .
10. A instrução inicial encartada à peça 14 acompanhou as conclusões do tomador de contas, caracterizando as irregularidades como sendo as seguintes:
10.1. Peja/2006, reprodução do item 4 do relatório do tomador de contas (peça 11) :
“I. O saldo do exercício anterior apresentado (R$ 27.986,23) diverge do que consta no extrato bancário (R$ 27.983,27) .
Valor impugnado: R$ 3,00
Utilização de recursos para pagamento de auxiliar de serviços gerais e auxiliar de secretária, o que contraria a legislação pertinente à época.
	Especificação
	Cheque
	Valor (R$) 

	Auxiliar de Serviços Gerais
	850525
	   301,00

	Auxiliar de Serviços Gerais
	850525
	   301,00

	Auxiliar de Serviços Gerais
	850547
	   210,00

	Auxiliar de Secretária
	850554
	1.292,88

Valor impugnado: R$ 2.104,88
Utilização do mesmo cheque para pagamento de fornecedores diversos, o que caracteriza pagamento em espécie, contrariando a legislação pertinente à época.
	Cheque
	Favorecido
	Valor (R$) 

	850604
	L. M. de Araújo Santos/Material Escolar
	  4.205,00

		Raimundo Nonato da Rocha/Lanches
	  7.095,00

	850548
	Professores
	12.290,66

		Crislei Souza/Material de Consumo (lanche) 
	     109,34

	850610
	Professores
	  6.145,33

		Crislei Souza/Material de Consumo (lanche) 
	     266,55

		L. M./ Material de Consumo (escolar) 
	  5.988,12

	850554
	Crislei Souza/Material de Consumo (lanche) 
	  6.028,20

		C. M. G. Melo/Material de Consumo (escolar) 
	     250,00

		Raimundo Nonato da Rocha/ Material Escolar
	  4.828,92

Valor impugnado: R$ 47.207,12
Foi efetuado pagamento de tarifa bancária, contrariando a legislação pertinente à época.
Valor impugnado: R$ 3,00
Como não houve a utilização do saldo reprogramado no valor de R$ 18,72 (conforme extrato bancário) , a legislação exige que esse valor seja devolvido aos cofres do FNDE.
Valor impugnado: R$ 18,72”
10.2. PDDE-PME/2007, acompanhamento da descrição da irregularidade registrada no relatório do tomador de contas:
‘Omissão no dever de prestar contas dos recursos repassados ao município de Uruçuí/PI no âmbito do Programa Dinheiro Direto da Escola, Ação Programa 11. Melhoria da Escola – PDDE-PME, no exercício de 2007.’
11. Em consequência, a instrução inicial (peça 14) propôs somente a citação do responsável nos termos que seguem: 
11.1. Irregularidade 1: não comprovação da boa e regular aplicação dos recursos federais repassados ao município de Uruçuí /PI, em virtude da desaprovação parcial da prestação de contas do Peja/2006 e tendo em vista a omissão no dever de prestar contas dos valores transferidos do PDDE-PME/2007, cujo prazo para apresentação da prestação de contas encerrou-se em 28/2/2008.
11.1.1. Evidências da irregularidade: Relatório do tomador de contas (peça 11) , Informação FNDE 102/2014 (peça 1, p. 6-18) , e Informação FNDE 200/2011 (peça 1, p. 206-208) .
11.1.2. Normas infringidas: art. 37, caput, c/c o art. 70, parágrafo único, da Constituição da República Federativa do Brasil; art. 93 do Decreto-lei 200/1967; art. 66 do Decreto 93.872/1986; Cap. VI da Resolução CD/FNDE 23, de 24/4/2006; e art. 13, inc. I, alínea l, da Resolução CD/FNDE 9, de 24/4/2007.
Débitos relacionados ao responsável Francisco Donato Linhares de Araújo Filho:
	Data de ocorrência
	Valor histórico (R$) 

	PEJA/2006: R$ 49.336,72

	4/6/2006
	11.649,22

	14/11/2006
	12.562,50

	5/12/2006
	12.562,50

	11/12/2006
	12.562,50

	PDDE-PME/2007

	8/11/2007
	29.260,00

	Total
	78.596,72

11.1.3. Cofre credor: Fundo Nacional de Desenvolvimento da Educação. 
11.1.4. Responsável: Francisco Donato Linhares de Araújo Filho.
11.1.4.1. Conduta: não comprovar a boa e regular aplicação dos recursos repassados no âmbito do Peja/2006 e omitir-se no dever de prestar contas dos valores recebidos por meio do PDDEPME/2007, quando estava obrigado a apresentar a prestação de contas até 28/2/2008.
11.1.4.2. Nexo de causalidade: a conduta descrita impediu o estabelecimento do nexo causal entre as possíveis despesas efetuadas com os recursos recebidos, parcial no caso do Peja/2006 e total no PDDE-PME/2007, no âmbito desses instrumentos de repasse.
11.1.4.3. Culpabilidade: não há excludentes de ilicitude, de culpabilidade e de punibilidade; é razoável supor que o responsável tinha consciência da ilicitude de sua conduta; era exigível conduta diversa da praticada, qual seja, desincumbir-se do seu dever por meio da comprovação das despesas realizadas no Peja/2006 e da apresentação da prestação de contas no prazo e forma devidos no PDDE-PME/2007. 
1.1.5. Encaminhamento: citação.
12. Em cumprimento ao pronunciamento da unidade (peça 16) , datado de 13/10/2017, foi efetuada a citação (peça 18) no endereço da base de dados do CPF (peça 17) , com o recibo no AR datado de 16/11/2017 (peça 19) .
13. Apesar da citação regularmente realizada e da revelia do responsável, conforme registrado nos itens 25 a 27 de nova instrução da unidade técnica (peça 20) , datada de 18/1/2018, foi proposta a renovação da citação com a inclusão da realização de audiência do responsável, em razão da omissão na prestação de contas do PDDE-PME/2007. Dessa forma, o responsável passou a responder por uma segunda irregularidade, descrita a seguir. 
13.1.  Irregularidade 2: não cumprimento do prazo originalmente estipulado para prestação de contas do Programa Dinheiro Direto na Escola (PDDE-PME/2007) , cujo prazo encerrou-se em 28/2/2008.
13.1.1. Evidências da irregularidade: Relatório do tomador de contas (peça 11) , Informação FNDE 102/2014 (peça 1, p. 6-18) , e Informação 264/2010 (peça 1, p. 288) 
13.1.2.  Normas infringidas: art. 37, caput, c/c o art. 70, parágrafo único, da Constituição da República Federativa do Brasil; art. 93 do Decreto-lei 200/1967; art. 66 do Decreto 93.872/1986; e art. 13, inc. I, alínea l, da Resolução CD/FNDE 9, de 24/4/2007. 
13.1.3. Responsável: Francisco Donato Linhares de Araújo Filho.
13.1.3.1. Conduta: descumprir o prazo originalmente estipulado para prestação de contas dos recursos federais recebidos à conta do Programa Dinheiro Direto na Escola (PDDE-PME/2007) , o qual se encerrou em 28/2/2008.
13.1.3.2. Nexo de causalidade: a conduta descrita impediu o estabelecimento do nexo causal entre as possíveis despesas efetuadas com os recursos recebidos, no âmbito do instrumento em questão, no exercício de 2007.
13.1.3.3. Culpabilidade: não há excludentes de ilicitude, de culpabilidade e de punibilidade; é razoável supor que o responsável tinha consciência da ilicitude de sua conduta; era exigível conduta diversa da praticada, qual seja, desincumbir-se do seu dever por meio da apresentação da prestação de contas no prazo e forma devidos. 
13.1.4. Encaminhamento: audiência.
14. Em cumprimento a novo pronunciamento da unidade (peça 22) , datado de 1/2/2018, através de ofícios distintos, foi efetuada a repetição da citação e da audiência (peças 23 e 24) .
15. Por meio de dois termos emitidos pela unidade técnica (peças 25 e 26) , foi certificado que os dois ofícios (peças 23 e 24) não foram entregues ao destinatário. Em consequência, foram expedidos novos ofícios (peças 27 e 28) para o mesmo endereço utilizado anteriormente, proveniente da base de dados do CPF (peça 17) , sem sucesso após três tentativas de entrega, conforme os AR de peças 29 e 30.
16. Ato contínuo, a unidade técnica expediu novo termo (peça 31) , no qual descreve as tentativas frustradas de notificar o responsável, apresenta pesquisa de endereços em outras bases de dados custodiadas pelo TCU e propõe o envio dos ofícios para os endereços que constam da base de dados do TSE e do Renach (Registro Nacional de Carteira de Habilitação) .
17. Em consequência, foram expedidos dois ofícios para os endereços sugeridos do TSE e Renach (peças 32 e 33) , promovendo-se a citação e audiência do responsável.
18. A citação e a audiência de Francisco Donato Linhares de Araújo Filho foram efetuadas com sucesso no endereço da base do TSE, conforme delineado a seguir: 
	Comunicação: Ofício 1348/2018 – Secex-BA (peça 33) 
Data da Expedição: 11/6/2018
Data da Ciência: 28/6/2018 (peça 35) 
Nome Recebedor: Maria José Guedes da Silva
Observação: Ofício foi enviado para o endereço do responsável constante da base de dados do TSE custodiada pelo TCU (peça 39) , conforme pesquisa de endereço nos sistemas corporativos do TCU (peça 31) , após tentativas frustradas de envio para o endereço da base do CPF da Receita Federal (peça 17) .

19. Apesar da regular notificação do responsável da forma evidenciada no item anterior, a unidade técnica emitiu novo termo (peça 36) , no qual concluiu pela necessidade de citar o responsável também por edital. 
20. Em consequência, foi juntado aos autos o Edital 20/2019-TCU/Sec-BA para citação do responsável pelos débitos apurados no Peja/2006 e no PDDE-PME/2007, atualizados para 20/3/2019, no valor de R$ 252.821,18, e imputação de multa. O edital foi publicado no DOU de 26/3/2019 (peça 38) .
21. Dessa forma, considera-se que as providências inerentes às comunicações processuais foram concluídas.
22.  Transcorrido o prazo regimental, o responsável permaneceu silente, devendo ser considerado revel, nos termos do art. 12, § 3º, da Lei 8.443/1992.
ANÁLISE DOS PRESSUPOSTOS DE PROCEDIBILIDADE DA IN/TCU 71/2012
Apreciação do Prejuízo ao Contraditório e Ampla Defesa
23. Verifica-se que não houve o transcurso de mais de dez anos desde o fato gerador sem que tenha havido a notificação do responsável pela autoridade administrativa federal competente (art. 6º, inciso II, c/c art. 19 da IN/TCU 71/2012, modificada pela IN/TCU 76/2016) , uma vez que o fato gerador das irregularidades sancionadas no Peja/2006 ocorreram no exercício de 2006 e, no caso do PDDEPME/2007, em 29/2/2008, haja vista que o vencimento do prazo para prestação de contas deste último deu-se em 28/2/2008, e o responsável foi notificado sobre essas irregularidades pela autoridade administrativa competente conforme a seguir:
	Francisco Donato Linhares de Araújo Filho:
a) PDDE-PME/2007:
· por meio de ofício (peça 1, p. 284) , recebido em 29/9/2008, conforme AR (peça 1, p. 286) .
b) Peja/2006:
· por meio de ofício (peça 1, p. 132) ,  conforme ofício resposta assinado pelo responsável em 11/7/2007 (peça 1, p. 134) .
· por meio de ofício (peça 1, p. 138) , conforme ofício resposta assinado pelo responsável em 14/3/2008 (peça 1, p. 148) .
· por meio de ofício 270/2011 (peça 1, p. 210) , conforme ofício resposta assinado pelo responsável em 24/5/2011 (peça 1, p. 234) .
Valor de Constituição da TCE 	
24. Verifica-se, ainda, que o valor atualizado do débito apurado (sem juros) em 1/1/2017 é de R$ 142.549,05, portanto superior ao limite mínimo de R$ 100.000,00, na forma estabelecida conforme os arts. 6º, inciso I, e 19 da IN/TCU 71/2012, modificada pela IN/TCU 76/2016. 
OUTROS DÉBITOS NOS SISTEMAS DO TCU COM OS MESMOS RESPONSÁVEIS
25. Informa-se que foi encontrado débito imputável ao responsável Francisco Donato Linhares de Araújo Filho em outros processos no Tribunal:
	Processo
	Tipo
	Relação
	Estado

	Processo 033819/2019-0
	Tomada de Contas Especial
	Responsável
	Aberto

	Processo 033447/2018-7
	Cobrança Executiva
	Responsável
	Encerrado

	Processo 033445/2018-4
	Cobrança Executiva
	Responsável
	Encerrado

	Processo 033420/2018-1
	Tomada de Contas Especial
	Responsável
	Aberto

	Processo 004756/2017-7
	Cobrança Executiva
	Responsável
	Encerrado

	Processo 020263/2017-1
	Cobrança Executiva
	Responsável
	Encerrado

	Processo 020262/2017-5
	Cobrança Executiva
	Responsável
	Encerrado

	Processo 004759/2017-6
	Cobrança Executiva
	Responsável
	Encerrado

	Processo 020129/2016-5
	Cobrança Executiva
	Responsável
	Encerrado

	Processo 006301/2016-9
	Cobrança Executiva
	Responsável
	Encerrado

	Processo 006300/2016-2
	Cobrança Executiva
	Responsável
	Encerrado

	Processo 006137/2016-4
	Cobrança Executiva
	Responsável
	Encerrado

	Processo 006136/2016-8
	Cobrança Executiva
	Responsável
	Encerrado

	Processo 028760/2016-6
	Cobrança Executiva
	Responsável
	Encerrado

	Processo 020130/2016-3
	Cobrança Executiva
	Responsável
	Encerrado

	Processo 009150/2015-3
	Tomada de Contas Especial
	Responsável
	Aberto

	Processo 000202/2014-2
	Tomada de Contas Especial
	Responsável
	Encerrado

	Processo 021958/2014-9
	Tomada de Contas Especial
	Responsável
	Encerrado

	Processo 001224/2014-0
	Tomada de Contas Especial
	Responsável
	Encerrado

	Processo 028990/2014-5
	Tomada de Contas Especial
	Responsável
	Encerrado

	Processo 010429/2014-0
	Cobrança Executiva
	Responsável
	Encerrado

	Processo 010430/2014-8
	Cobrança Executiva
	Responsável
	Encerrado

	Processo 034213/2013-9
	Tomada de Contas Especial
	Responsável
	Encerrado

	Processo 006970/2013-3
	Tomada de Contas Especial
	Responsável
	Encerrado

	Processo 019629/2011-7
	Representação
	Responsável
	Encerrado

	Processo 010670/2010-6
	Tomada de Contas Especial
	Responsável
	Encerrado

	Processo 011416/2010-6
	Solicitação do Congresso Nacional
	Responsável
	Encerrado

	Processo 003695/1997-2
	Cobrança Executiva
	Interessado
	Encerrado

26. A tomada de contas especial está, assim, devidamente constituída e em condição de ser instruída.
EXAME TÉCNICO
Da validade das notificações:
27. Preliminarmente, cumpre tecer breves considerações sobre a forma como são realizadas as comunicações processuais no TCU. A esse respeito, destacam-se o art. 179, do Regimento Interno do TCU (Resolução 155, de 4/12/2002) e o art. 4º, inciso III, § 1º, da Resolução TCU 170, de 30 de junho de 2004, in verbis:
‘Art. 179. A citação, a audiência ou a notificação, bem como a comunicação de diligência, farse-ão:
I - mediante ciência da parte, efetivada por servidor designado, por meio eletrônico, fac-símile, telegrama ou qualquer outra forma, desde que fique confirmada inequivocamente a entrega da comunicação ao destinatário;
II - mediante carta registrada, com aviso de recebimento que comprove a entrega no endereço do destinatário;
III - por edital publicado no Diário Oficial da União, quando o seu destinatário não for localizado
 (...) 
Art. 3º As comunicações serão dirigidas ao responsável, ou ao interessado, ou ao dirigente de órgão ou entidade, ou ao representante legal ou ao procurador constituído nos autos, com poderes expressos no mandato para esse fim, por meio de:
I - correio eletrônico, fac-símile ou telegrama;
II - servidor designado;
III - carta registrada, com aviso de recebimento;
IV - edital publicado no Diário Oficial da União, quando o seu destinatário não for localizado, nas hipóteses em que seja necessário o exercício de defesa.
Art. 4º. Consideram-se entregues as comunicações:
I - efetivadas conforme disposto nos incisos I e II do artigo anterior, mediante confirmação da ciência do destinatário;
II - realizadas na forma prevista no inciso III do artigo anterior, com o retorno do aviso de recebimento, entregue comprovadamente no endereço do destinatário;
III - na data de publicação do edital no Diário Oficial da União, quando realizadas na forma prevista no inciso IV do artigo anterior.
§ 1º O endereço do destinatário deverá ser previamente confirmado mediante consulta aos sistemas disponíveis ao Tribunal ou a outros meios de informação, a qual deverá ser juntada ao respectivo processo.’
 (...) 
28.	Bem se vê, portanto, que a validade da citação via postal não depende de que o aviso de recebimento seja assinado pelo próprio destinatário da comunicação, o que dispensa, no caso em tela, a entrega do AR em ‘mãos próprias’. A exigência da norma é no sentido de o Tribunal verificar se a correspondência foi entregue no endereço correto, residindo aqui a necessidade de certeza inequívoca. 
29.	Não é outra a orientação da jurisprudência do TCU, conforme se verifica dos julgados a seguir transcritos:
‘São válidas as comunicações processuais entregues, mediante carta registrada, no endereço correto do responsável, não havendo necessidade de que o recebimento seja feito por ele próprio (Acórdão 3648/2013-TCU-Segunda Câmara, Relator Ministro José Jorge) ;
É prescindível a entrega pessoal das comunicações pelo TCU, razão pela qual não há necessidade de que o aviso de recebimento seja assinado pelo próprio destinatário. Entregandose a correspondência no endereço correto do destinatário, presume-se o recebimento da citação. (Acórdão 1019/2008-TCU-Plenário, Relator Ministro Benjamin Zymler) ;
As comunicações do TCU, inclusive as citações, deverão ser realizadas mediante Aviso de Recebimento - AR, via Empresa Brasileira de Correios e Telégrafos, bastando para sua validade que se demonstre que a correspondência foi entregue no endereço correto. (Acórdão 1526/2007-TCU-Plenário, Relator Ministro Aroldo Cedraz) .’
30. A validade do critério de comunicação processual do TCU foi referendada pelo Supremo Tribunal Federal, nos termos do julgamento do MS-AgR 25.816/DF, por meio do qual se afirmou a desnecessidade da ciência pessoal do interessado, entendendo-se suficiente a comprovação da entrega do  ‘AR’ no endereço do destinatário:
‘Ementa: Agravo Regimental. Mandado de Segurança. Desnecessidade de intimação pessoal das decisões do Tribunal de Contas da União. Art. 179 do regimento interno do TCU. Intimação do ato impugnado por carta registrada, iniciado o prazo do art. 18 da Lei 1.533/51 da data constante do aviso de recebimento. Decadência reconhecida. Agravo improvido.
O envio de carta registrada com aviso de recebimento está expressamente enumerado entre os meios de comunicação de que dispõe o Tribunal de Contas da União para proceder às suas intimações.
O inciso II do art. 179 do Regimento Interno do TCU é claro ao exigir apenas a comprovação da entrega no endereço do destinatário, bastando o aviso de recebimento simples. ‘
31. No caso vertente, a citação do responsável se deu em endereços provenientes de pesquisas de endereços realizadas pelo TCU. Devido ao insucesso de realizar a citação em endereço constante no sistema CPF da Receita, buscou-se a notificação em endereços provenientes de outros sistemas públicos (TSE e Renach) custodiados pelo próprio TCU. A entrega dos ofícios citatórios nesses endereços ficou comprovada, não obstante, foi realizada também a citação por edital, conforme evidenciado nos itens 12 a 20 da presente instrução.
32. Nos processos do TCU, a revelia não leva à presunção de que seriam verdadeiras todas as imputações levantadas contra os responsáveis, diferentemente do que ocorre no processo civil, em que a revelia do réu opera a presunção da verdade dos fatos narrados pelo autor. Dessa forma, a avaliação da responsabilidade do agente não pode prescindir da prova existente no processo ou para ele carreada. 
33. Ao não apresentar sua defesa, o responsável deixou de produzir prova da regular aplicação dos recursos sob sua responsabilidade, em afronta às normas que impõem aos gestores públicos a obrigação legal de, sempre que demandados pelos órgãos de controle, apresentar os documentos que demonstrem a correta utilização das verbas públicas, a exemplo do contido no art. 93 do Decreto-lei 200/1967: ‘Quem quer que utilize dinheiros públicos terá de justificar seu bom e regular emprego na conformidade das leis, regulamentos e normas emanadas das autoridades administrativas competentes.’ 
34. Mesmo as alegações de defesa não sendo apresentadas, considerando o princípio da verdade real que rege esta Corte, procurou-se buscar, em manifestações do responsável na fase interna desta Tomada de Contas Especial, se havia algum argumento que pudesse ser aproveitado a seu favor. 
35. No entanto, o responsável não se manifestou na fase interna, não havendo, assim, nenhum argumento que possa vir a ser analisado e posteriormente servir para afastar as irregularidades apontadas.
36. Em consulta ao sistema corporativo do instaurador SIGPC, em 12/12/2019, verifica-se que o responsável também não apresentou as contas do PDDE-PME/2007 junto ao instaurador e continua inadimplente:
37. Em se tratando de processo em que a parte interessada não se manifestou acerca das irregularidades imputadas, não há elementos para que se possa efetivamente aferir e reconhecer a ocorrência de boa-fé na conduta dos responsáveis, podendo este Tribunal, desde logo, proferir o julgamento de mérito pela irregularidade das contas, conforme os termos dos §§ 2º e 6º do art. 202 do Regimento Interno do TCU. (Acórdão 2064/2011-TCU-Primeira Câmara (Relator: Ubiratan Aguiar) , 6.182/2011-TCU-1ª Câmara (Relator: Weder de Oliveira) , 4.072/2010-TCU-1ª Câmara (Relator: Valmir Campelo) , 1.189/2009-TCU-1ª Câmara (Relator: Marcos Bemquerer) , 731/2008-TCU-Plenário (Relator: Aroldo Cedraz) .
38. Dessa forma, o responsável deve ser considerado revel, nos termos do art. 12, §3º, da Lei 8.443/1992, devendo as contas serem julgadas irregulares, condenando-o ao débito apurado e aplicando-lhe a multa prevista no art. 57 da Lei 8.443/1992.
Prescrição da Pretensão Punitiva
39. Vale ressaltar que a pretensão punitiva do TCU, conforme Acórdão 1441/2016-TCU-Plenário, Relator: Benjamin Zymler, que uniformizou a jurisprudência acerca dessa questão, subordina-se ao prazo geral de prescrição indicado no art. 205 do Código Civil, que é de dez anos, contado da data de ocorrência da irregularidade sancionada, nos termos do art. 189 do Código Civil, sendo este prazo interrompido pelo ato que ordenar a citação, a audiência ou a oitiva do responsável.
40. PDDE-PME/2007: não ocorreu a prescrição, com respeito à omissão na prestação de contas desse programa, uma vez que a irregularidade sancionada ocorreu em 28/2/2008, e o ato de ordenação da audiência ocorreu em 1/2/2018 (peça 22) .
Peja/2006: ocorreu a prescrição, uma vez que as irregularidades sancionadas ocorreram no exercício de 2006 e o ato de ordenação da citação ocorreu em 13/10/2017 (peça 16) .
Cumulatividade de multas 
41. Quanto à possibilidade de aplicação cumulativa das multas dos arts. 57 e 58, inciso I, da Lei 8.443/1992, ainda que seja adequada a realização de citação e audiência do responsável, por força do disposto no art. 209, § 4º, do Regimento Interno do TCU, o Tribunal reconhece que existe relação de subordinação entre as condutas de ‘não comprovação da aplicação dos recursos’ e de ‘omissão na prestação de contas’, sendo a primeira consequência da segunda, o que enseja, na verificação das duas irregularidades, a aplicação da multa do art. 57, com o afastamento da multa do art. 58, inciso I, em atenção ao princípio da absorção (Acórdão 9579/2015-TCU-Segunda Câmara, Relator Ministro Vital do Rêgo; Acórdão 2469/2019-TCU-Primeira Câmara, Relator Ministro Augusto Sherman) .
42. Conforme leciona Cezar Bitencourt (Tratado de Direito Penal: parte geral - 8ª Edição - São Paulo: Saraiva, 2003. Pg. 565) , na absorção, ‘ (...) a pena do delito mais grave absorve a pena do delito menos grave, que deve ser desprezada’. No caso concreto, a ‘omissão no dever de prestar contas’, embora seja uma irregularidade autônoma, funciona como fase ou meio para a consecução da ‘não comprovação da aplicação dos recursos’, havendo clara relação de interdependência entre essas condutas. Dessa forma, recaindo as duas ocorrências num mesmo gestor, deve prevalecer a pena do delito mais grave, qual seja, a multa do art. 57 da Lei 8.443/1992.
CONCLUSÃO
43. Em face da análise promovida na seção ‘Exame Técnico’, verifica-se que o responsável não logrou comprovar a boa e regular aplicação dos recursos. E, instado a se manifestar, optou pelo silêncio, configurando a revelia, nos termos do § 3º do art. 12 da Lei 8.443/1992.
44. Vale ressaltar que a jurisprudência pacífica nesta Corte é no sentido da imprescritibilidade das ações de ressarcimento ao erário (Súmula TCU 282) . Dessa forma, identificado dano ao erário, devese instaurar e julgar o processo de tomada de contas especial para responsabilizar seus agentes causadores, respeitando o direito ao contraditório e à ampla defesa, independentemente de quando ocorreram os atos impugnados.
45. Verifica-se também que não houve a prescrição da pretensão punitiva com respeito ao PDDE-PME/2007, mas sim do Peja/2006, conforme análise já realizada.
46. Tendo em vista que não constam dos autos elementos que permitam reconhecer a boa-fé do responsável, sugere-se que as suas contas sejam julgadas irregulares, nos termos do art. 202, § 6º, do Regimento Interno do TCU, com a imputação do débito atualizado monetariamente e acrescido de juros de mora, nos termos do art. 202, § 1º do Regimento Interno do TCU, descontado o valor eventualmente recolhido, com a aplicação da multa prevista no art. 57 da Lei 8.443/1992.”
6.	Nessas condições, a Unidade Técnica, em pareceres uniformes, ofereceu a seguinte proposta de encaminhamento (peças 40 a 42) :
6.1. considerar revel o Sr. Francisco Donato Linhares de Araújo Filho;
6.2. com fundamento nos arts. 1º, inciso I, 16, inciso III, alíneas a e c, da Lei 8.443/1992 c/c os arts. 19 e 23, inciso III, da mesma lei, julgar irregulares as contas do Sr. Francisco Donato Linhares de Araújo Filho e condená-lo ao pagamento das quantias abaixo especificadas, fixando-lhe o prazo de quinze dias, a contar da notificação, para comprovar, perante o Tribunal, o recolhimento das dívidas aos cofres do FNDE, atualizadas monetariamente e acrescidas dos juros de mora, calculados a partir das respectivas datas indicadas, abatendo-se as quantias eventualmente ressarcidas: 
	Data de ocorrência
	Valor histórico (R$) 

	PEJA/2006: R$ 49.336,72

	4/6/2006
	11.649,22

	14/11/2006
	12.562,50

	5/12/2006
	12.562,50

	11/12/2006
	12.562,50

	PDDE-PME/2007

	8/11/2007
	29.260,00

	Total
	78.596,72

Valor atualizado do débito (com juros) em 11/12/2019: R$ 259.045,32.
6.3. aplicar ao ex-prefeito a multa prevista no art. 57 da Lei 8.443/1992 c/c o art. 267 do Regimento Interno/TCU;
6.4. autorizar a cobrança judicial das dívidas, caso não atendida a notificação, nos termos do art. 28, inciso II, da Lei 8.443/1992;
6.5. autorizar, desde logo, com fundamento no art. 28, inciso I, da Lei 8.443/1992 c/c o art. 217, §§ 1º e 2º, do Regimento Interno do TCU, caso seja do interesse do responsável, o parcelamento das dívidas em até 36 parcelas;
6.6. enviar cópia da deliberação a ser adotada ao Procurador-Chefe da Procuradoria da República no Estado do Piauí, nos termos do § 7º do art. 209 do Regimento Interno do TCU, para adoção das medidas que entender cabíveis;
6.7. enviar cópia do acórdão que vier a ser proferido ao Fundo Nacional de Desenvolvimento da Educação e ao responsável, para ciência, informando que a deliberação, acompanhada do Relatório e do Voto que a fundamentam, está disponível para a consulta no endereço www.tcu.gov.br/acordaos, além de esclarecer que, caso requerido, o TCU poderá fornecer sem custos as correspondentes cópias, de forma impressa.
7.	O Ministério Público junto a este Tribunal, representado neste feito pelo Procurador Sérgio Ricardo Costa Caribé, concorda com o encaminhamento sugerido pela Unidade Técnica (peça 43) .
	É o Relatório.

não há.

Procurador Sérgio Ricardo Costa Caribé.

TOMADA DE CONTAS ESPECIAL. programa de APOIO AOS SISTEMAS DE ENSINO PARA ATENDIMENTO À EDUCAÇÃO DE JOVENS E ADULTOS - pEJA. impugnação parcial das despesas. PROGRAMA DINHEIRO DIRETO NA ESCOLA, ação programa melhoria da escola - PDDE-Pme. OMISSÃO NO DEVER DE PRESTAR CONTAS. REVELIA. CONTAS IRREGULARES. DÉBITO E MULTA AO EX-GESTOR. De acordo com a jurisprudência já assentada neste Tribunal, é dever do gestor público, em tomada de contas especial, trazer elementos probatórios coerentes e suficientes, que demonstrem, de forma inequívoca, o bom e correto emprego das verbas geridas, de acordo com as normas pertinentes.

TOMADA DE CONTAS ESPECIAL (TCE)

Secretaria de Controle Externo de Tomada de Contas Especial - Secex/TCE.

Em apreciação a Tomada de Contas Especial – TCE instaurada pelo Fundo Nacional de Desenvolvimento da Educação – FNDE, em desfavor do Sr. Francisco Donato Linhares de Araújo Filho, Prefeito do Município de Uruçuí/PI na gestão 2005-2008, em razão da impugnação parcial das despesas do Programa de Apoio aos Sistemas de Ensino para Atendimento à Educação de Jovens e Adultos – Peja, no exercício de 2006, e da omissão no dever de prestar contas do Programa Dinheiro Direto na Escola, Ação Programa Melhoria da Escola – PDDE/PME, no exercício de 2007.
2.	Para a consecução dos objetivos do Peja/2006 foram repassados ao Município de Uruçuí/PI, mediante créditos na conta do Banco do Brasil, ag. 0596, conta corrente 10.302-0 (peça 1, p. 50-68) , os valores a seguir discriminados, consoante as ordens bancárias relacionadas: 
	ORDENS BANCÁRIAS
	VALOR (R$) 
	DATA DO CRÉDITO BANCÁRIO

	       2006OB695103
	             9.104,27
	04/05/2006

	2006OB695110
	12.562,50
	04/05/2006 

	2006OB695111
	12.562,50
	04/06/2006

	2006OB695701
	12.562,50
	14/11/2006 

	2006OB695769
	12.562,50
	05/12/2006 

	2006OB695821
	12.562,50
	11/12/2006

3.	O FNDE repassou ao Município de Uruçui/PI, no âmbito do PDDE-PME/2007, o valor de R$ 29.260,00, mediante a Ordem Bancária 2007OB601255, de 8/11/2007 (peça 1, p. 12; 62; peça 2, p. 4) .
4.	Neste Tribunal, a então Secretaria de Controle Externo no Estado da Bahia (atual Secretaria do TCU no Estado da Bahia – Sec-BA) promoveu a citação do responsável a fim de que recolhesse o valor original do débito apurado, atualizado monetariamente, e/ou apresentasse as alegações de defesa quanto:
	4.1. às seguintes irregularidades que foram detectadas na aplicação de recursos do Peja/2006, originando um valor total impugnado de R$ 49.336,72: a) saldo do exercício anterior apresentado divergente do que consta no extrato bancário; b) pagamento indevido de salários de auxiliar de serviços gerais e de auxiliar de secretaria; c) utilização de um mesmo cheque para pagamento de fornecedores diversos, o que caracteriza pagamento em espécie, contrariando a legislação pertinente à época; d) pagamento indevido de tarifa bancária; e e) falta de devolução do saldo remanescente em conta corrente;
	4.2. à omissão no dever de prestar contas dos recursos repassados ao Município de Uruçui/PI no âmbito do Programa Dinheiro Direto na Escola, Ação Programa Melhoria da Escola – PDDE/PME, no valor total de R$ 29.260,00.
5.	Após a realização da citação supramencionada, foi encaminhado novo expediente ao responsável contemplando também sua audiência acerca do descumprimento do prazo originalmente estipulado para prestação de contas dos recursos federais recebidos à conta do Programa Dinheiro Direto na Escola (PDDE-PME/2007) , o qual se encerrou em 28/2/2008.
6.	Embora devidamente notificado da citação e da audiência, nos endereços constantes nas bases de dados do Cadastro de Pessoas Físicas, da Receita Federal do Brasil, do Tribunal Superior Eleitoral – TSE e do Renach (Registro Nacional de Carteira de Habilitação) , consoante comprovam os documentos acostados às peças 23 a 33, e posteriormente por via editalícia (peça 37) , o responsável não encaminhou sua defesa ao TCU nem recolheu o valor do débito, situação que caracteriza a sua revelia e autoriza o prosseguimento do feito, a teor da disposição do art. 12, § 3º, da Lei 8.443/1992.
7.	A análise de mérito foi realizada pela Secretaria de Controle Externo de Tomada de Contas Especial – Secex-TCE que, com o endosso do representante do Ministério Público junto a este Tribunal, à unanimidade, sugeriu julgar irregulares as contas do ex-gestor citado, condená-lo ao recolhimento integral da dívida, assim como aplicar-lhe a multa do art. 57 da Lei 8.443/1992, proporcional ao dano.
8.	Manifesto minha anuência com as proposições emanadas pelas instâncias técnicas deste Tribunal, cujas conclusões acolho como razões de decidir. De fato, o conjunto de documentos constantes dos autos não permite afirmar o correto emprego da totalidade dos recursos públicos na execução das ações acima relacionadas, sobretudo no tocante ao Peja/2006, após serem constatadas ocorrências quanto a incongruências nas informações sobre o saldo do exercício anterior, ao pagamento indevido de salários de auxiliar de serviços gerais e de auxiliar de secretaria, à utilização de um mesmo cheque para pagamento de fornecedores diversos e ao pagamento indevido de tarifa bancária, além da falta de devolução do saldo remanescente em conta corrente.
9.	O FNDE registrou, no Relatório de Tomada de Contas Especial (peça 11, p. 3) , que o Sr. Francisco Donato Linhares de Araújo Filho, mesmo após ter sido notificado das irregularidades nos referidos programas, não adotou providências para demonstrar a boa e correta aplicação dos recursos federais transferidos ao município.
10.	Ressaltou, ainda, o FNDE que a corresponsabilidade na prestação de contas somente se aplica quando o prazo para a sua apresentação vencer no mandato do prefeito sucessor, desde que não adotadas as medidas pertinentes para resguardar o erário.
11.	No caso do Peja/2006 e do PDDE/PME referente ao exercício de 2007, os prazos para a entrega da prestação de contas encerraram-se ainda no mandato do Sr. Francisco Donato Linhares de Araújo Filho, que se estendeu até 31/12/2008. Assim, fica caracterizada a responsabilidade exclusiva do mencionado ex-prefeito na gestão e na prestação de contas dos recursos desses programas, sendo importante destacar que, no caso dos recursos recebidos no âmbito do PDDE-PME/2007, o prazo para apresentação da prestação terminou em 28/2/2008.   
12.	Cumpre ressaltar que, na condição de gestor público, o responsável tem o ônus de demonstrar a boa e regular aplicação dos recursos federais recebidos, a teor das disposições dos arts. 70, parágrafo único, da Constituição Federal, 93 do Decreto-lei 200/1967 e 66 do Decreto 93.872/1986.
13.	Assim, e diante da revelia do responsável que esteve à frente da prefeitura de Uruçuí/PI à época da gestão dos recursos ora reclamados, o Sr. Francisco Donato Linhares de Araújo Filho deve ter suas contas julgadas irregulares e ser condenado ao pagamento dos débitos apurados.
14.	Por não ter se desincumbido da obrigação de prestar contas dos recursos recebido no âmbito do PDDE-PME/2007 até 28/02/2008, o Sr. Francisco Donato Linhares de Araújo Filho sujeitou-se a ter suas contas julgadas irregulares, com fundamento no disposto pelo art. 16, inciso III, alínea a, da Lei 8.443/1992. 
15.	Considerando que, tanto na fase interna desta TCE quanto após a citação promovida por este Tribunal, o responsável deixou de apresentar a prestação de contas com a documentação comprobatória da adequabilidade de todas as despesas referentes ao Peja/2006 e ao PDDE-PME/2007, vislumbra-se a existência de dano ao erário, o que enseja a irregularidade das presentes contas, com fundamento no art. 16, inciso III, alínea c, da Lei 8.443/1992, bem como o dever de restituí-lo e a incidência de multa, nos termos dos arts. 19, caput, e 57 do referido diploma legal.  
16. 	Ainda sobre a pretensão punitiva deste Tribunal, rememoro que o Plenário desta Corte fixou o entendimento de que há subordinação ao prazo decenal de prescrição indicado no art. 205 do Código Civil, contado a partir do fato gerador, e de que o ato que ordenar a citação, a audiência ou a oitiva da parte interrompe a prescrição, nos termos do art. 202, inciso I, do Código Civil (Acórdão 1441/2016-TCU-Plenário, relator min. Benjamin Zymler; redator min. Walton Alencar Rodrigues) .
17.	No caso deste processo, o ato que determinou a citação do responsável ocorreu em 13/10/2017 (peça 16) . Considerando como referência (fato gerador) a data de ocorrência dos débitos, observa-se que está decorrido o prazo decenal previsto no Codex para os recursos provenientes do Peja/2006, havendo impossibilidade, quanto a essa irregularidade, de apenação com multa. Todavia, no tocante à omissão no dever de prestar contas dos recursos do PDDE-2007, não operou a prescrição, conforme bem pontuou a Secex/TCE, uma vez que a irregularidade sancionada ocorreu em 28/2/2008, e o ato de ordenação da audiência ocorreu em 1/2/2018 (peça 22) . Dessa forma, cabe a aplicação da multa prevista no art. 57 da Lei 8.443/1992, em valor proporcional somente ao débito de R$ 29.260,00, relativo ao PDDE-2007.
18.	Por fim, tenho por adequado remeter cópia do Acórdão que vier a ser proferido à Procuradoria da República no Estado do Piauí, consoante previsto no art. 209, § 7º, do RI/TCU, assim como à Assessoria Especial de Controle Interno do Ministério da Educação, para ciência.
	Com essas considerações, manifesto-me por que seja adotada a deliberação que ora submeto a este Colegiado. 
T.C.U., Sala das Sessões, em 23 de abril de 2020.
MARCOS BEMQUERER COSTA
Relator